臺灣高等法院高雄分院刑事判決　　　　 96年度上易字第625號
上　訴　人　臺灣高雄地方法院檢察署檢察官
被　　　告　乙○○
選任辯護人　林石猛律師
　　　　　　黃致穎律師
上列上訴人因被告侵占等案件，不服臺灣高雄地方法院96年度易
字第244 號中華民國96年4月30日第一審判決（起訴案號：臺灣
高雄地方法院檢察署95年度偵續字第265 號），提起上訴，本院
判決如下：
    主  文
上訴駁回。
    理  由
壹、被訴侵占部分：
一、公訴意旨以：乙○○與甲○○係兄妹關係，甲○○於民國94
    年8 月間，見乙○○從事殯葬業獲利頗豐，遂邀同乙○○及
    友人郭泳寬合夥經營殯葬事業，三方並於94年9 月1 日簽立
    「鴻緣禮儀公司合作協定書」，約明由乙○○提供勞務並擔
    任負責人，甲○○出資新台幣（下同）40萬元，郭泳寬則出
    資60萬元，且該合夥事業業於94年9 月27日以「鴻緣禮儀社
    （起訴書誤繕為鴻源禮儀社）」之獨資營利事業型態及名稱
    ，獲高雄市政府核准設立在案。迄同年12月間，乙○○與甲
    ○○間因鴻緣禮儀社之財務問題產生糾紛，致無法再繼續共
    同經營該禮儀社。惟乙○○明知該禮儀社係由其與甲○○及
    郭泳寬（起訴書誤繕為郭永寬）合夥經營，且渠3 人尚未就
    該合夥事業之財產完成拆夥及清算程式，竟仍意圖為自己不
    法之所有，基於侵占之犯意，於94年12月22日晚間11時12分
    許，請鎖匠打開鴻緣禮儀社位於高雄市○○區○○街12號之
    營業處所門鎖後，進入該辦公室內，擅自搬走屬合夥事業所
    有之冷氣機、傳真機、錄影機、V8攝影機各1 台等物，並據
    為己有，嗣經甲○○告訴偵辦，因認被告乙○○涉有刑法第
    335 條第1 項之侵占罪嫌云云。
二、按犯罪事實，應依證據認定之，無證據不得認定犯罪事實，
    又不能證明被告犯罪者，應諭知無罪之判決，刑事訴訟法15
    4 條第2 項、第301 第1 項分別定有明文。次按隱名合夥人
    之出資依民法第702 條規定，其財產權移屬於出名營業人。
    該項合夥財產，自係屬於出名營業人，並非與隱名合夥人所
    共有，關於營業上收取之款項，仍由出名營業人取得所有權
    ，隱名合夥人除依法律或契約之規定，就其應受返還之出資
    及應得之利益，對於出名營業人得行使請求權外，要非直接
    就營業上收取之款項當然取得所有權。縱令出名營業人將該
    款據為己有，並未分給隱名合夥人，究與侵占他人所有物之
    條件不符，自無成立侵占罪之可言，最高法院28年滬上字第
    31號判例可資參照。
三、本件公訴人以被告乙○○（下稱被告）涉犯刑法第335 條第
    1 項之侵占犯行，無非係以鴻緣禮儀公司合作協議書影本1
    紙、高雄市政府營利事業登記公示詳細資料1 張、告訴人甲
    ○○於警詢及偵查中之指訴、證人郭泳寬於偵查中之證述、
    被告乙○○於警詢時及偵查中之陳述等為據。然訊據被告固
    坦承曾與甲○○及郭泳寬共同簽立上開協議書，合夥經營殯
    葬事業，並於94年12月22日晚上11時12分許，先請鎖匠打開
    鴻緣禮儀社辦公室之門鎖，再進入屋內搬走傳真機、錄影機
    、攝影機等物之事實，惟堅決否認有上開犯行，辯稱：鴻緣
    禮儀社為獨資商號，伊為出名營業人，與甲○○、郭泳寬乃
    隱名合夥關係，是鴻緣禮儀社所有物品均為伊所有，且94年
    12月22日晚上11時許未搬走冷氣機，所搬走傳真機、錄影機
    、攝影機等物均為私人所有等語。
四、經查：
  (一)本件被告與甲○○、郭泳寬於94年9 月1 日簽定「鴻緣禮儀
    公司合作協議書」，契約中約明由甲○○出資40萬元、郭泳
    寬出資60萬元，而由被告提供勞務，經營所獲利益則以45、
    30、25之比例分配與被告、甲○○、郭泳寬：嗣於同年月27
    日，「鴻緣禮儀社」即以獨資營利事業型態獲高雄市政府核
    准設立在案，業據證人甲○○、郭泳寬分別於本院審理時證
    述在卷，並有上開協議書、高雄市政府營利事業登記公示詳
    細資料（見他字偵卷第9 、62頁），且為被告所是認，堪信
    為真實。
  (二)被告於本院及原審審理中均供稱：當初協議係由伊擔任負責
    人，且3 人中僅伊熟悉殯葬業務，自然必需由伊出面經營等
    語；核與證人即於鴻緣禮儀社負責會計工作之林麗雪於原審
    審理時證稱：被告為鴻緣禮儀社負責人，鴻緣禮儀社各項事
    務包含與顧客洽談業務、購買貨品等，均由被告處理，被告
    名片印製鴻緣禮儀社執行長；對於被告與甲○○、郭泳寬間
    之合夥關係不清楚，但郭泳寬從未至鴻緣禮儀社，甲○○稱
    係在學習鴻緣禮儀社業務處理等情相符（見原審卷第82至85
    頁）；且證人郭泳寬於原審審理時亦證稱：當初已約定自己
    不參與業務執行，僅單純出資而不插手營運等語（見原審卷
    第86至87頁），相互吻合。而證人即告訴人甲○○於原審審
    理中亦結證稱：因被告對於殯葬業經營較為瞭解，經營過程
    中，其與郭泳寬僅係出資，其尚在學習，曾見過鴻緣禮儀社
    營利事業登記證；且當初協議係由被告代表合夥業務等語（
    見原審卷第76至78頁）；另就告訴人甲○○所提出之刑事告
    訴狀亦明文載認「合意由被告提供勞務並擔任鴻緣禮儀公司
    之負責人，代表公司對外處理相關業務」（見他字偵卷第2
    頁），足可認定被告與甲○○、郭泳寬3 人間，就經營殯葬
    業乙事，應係成立隱名合夥契約；參以鴻緣禮儀社營業必需
    物品，含各式骨灰罐、壽衣、神牌等物，均係由被告出名洽
    購、付款，而鴻緣禮儀社殯葬服務提供及與顧客接洽業務，
    亦由被告出名承辦等情，有簽署被告乙○○名義估價單10張
    在卷可證（見他字偵卷第74至75頁），及被告簽名立約載有
    提供客戶購買何項殯葬服務及費用暨已收取若干定金之服務
    明細表15張在卷可佐（見原審卷第33至47頁），足認被告確
    為實際執行鴻緣禮儀社殯葬業務之合夥人，郭泳寬、甲○○
    等2 人，僅係對於被告所經營之事業出資，而分受其營業所
    生之利益，其間為隱名合夥關係至明。
  (三)再者，本件鴻緣禮儀社以獨資營利事業型態獲高雄市政府核
    准設立登記之時間，係於94年9 月27日，而依殯葬管理條例
    第38條第1 項前段、第2 項規定，經營殯葬服務業須取得主
    管機關申請設立許可後，始得依法辦理公司或商業登記，殯
    葬服務業依法辦理公司、商業登記或領得經營許可證書後，
    應於6 個月內開始營業，屆期未開始營業者，由主管機關廢
    止其許可；是因殯葬服務業之設立採許可制，申請設立至核
    准登記間，所需耗時間必然較多於一般準則設立公司，且取
    得登記後，必須立即於6 個月內即開始營業，否則所獲許可
    將面臨廢止，可知鴻緣禮儀社籌備遞件申請設立乃至核准登
    記，期間必然需要相當時間，堪認於94年9 月1 日即被告與
    甲○○、郭泳寬等人協議合作而簽訂合作協議書前，鴻緣禮
    儀社已實際先行存在，並經籌備至相當程度，以待取得許可
    後得儘速正式營業，僅尚未經登記而已，此亦經被告及證人
    甲○○分別於原審審理時均供證：被告在94年9 月1 日之前
    ，早已開始經營殯葬業務乙情（見原審卷第76、91頁），益
    徵郭泳寬、甲○○等2 人，係對於被告所經營之事業出資，
    而分受其營業所生之利益，而與被告成立隱名合夥關係無疑
    ，復以鴻緣禮儀社登記營業地址高雄市○○區○○路62巷6
    號5 樓之2 ，為證人即告訴人甲○○提出告訴時所設戶籍地
    址，而鴻緣禮儀社實際營業處所為高雄市○○區○○街12號
    ，為告訴人甲○○當時實際居住處所，亦為原審審理時之設
    籍地址，分別有告訴人甲○○警詢中調查筆錄關於戶籍地址
    及現住地址之記載、高雄市政府營利事業登記公示詳細資料
    1 份、原審審判筆錄記載可證（分別見警卷第1 頁、他字偵
    卷第62頁、原審卷第75頁），是告訴人甲○○就鴻緣禮儀社
    遞件申請設立時，即係獨資營利事業型態，並以被告為負責
    人乙事，甚難諉為不知，益見甲○○與被告間所成立之合作
    關係，應係隱名合夥。
  (四)雖告訴人甲○○另以證人身分證稱：伊有至醫院跑業務及購
    買鴻緣禮儀社設備，雖大部分業務係由被告接洽，然其亦曾
    有與家屬洽談，掛名鴻緣禮儀社經理，另合夥人郭泳寬雖人
    在台北，偶有南下執行業務等語；而證人林麗雪於原審審理
    中亦稱：甲○○會至鴻緣禮儀社走動，亦會翻閱帳簿等語（
    見原審卷第83頁）；然查，據證人郭泳寬於原審審理中已明
    確證稱：當時因伊居住台北，無法執行業務，且對於殯葬業
    務並不瞭解，已約定伊不參與業務執行登記等語（見原審卷
    第86至87頁），此已與告訴人即證人甲○○所訴郭泳寬偶有
    執行業務乙情，顯有齟齬，是證人甲○○所訴此節，與事實
    不符，非無瑕疵可指，即難盡予採信。又一般公司所僱員工
    ，所從事工作本與公司業務多有相關，惟出名營業人之執行
    業務須顯名而負其責，要與受僱人代理或代行雇用人而執行
    業務實然迥異，要難一有從事業務行為，即認屬參與公司業
    務執行；況告訴人既自稱尚在學習殯葬業務，又係掛名鴻緣
    禮儀社經理乙職，則其以鴻緣禮儀社名義協助業務推展，所
    為應僅為受僱經理人之地位，要與一般合夥以合夥人身份代
    表合夥事業執行業務者有別。又按「雖為隱外合夥人之豐○
    公司參與隱名合夥事務之執行而與第三人訂約，依民法第七
    百零五條規定，對第三人非不應負出名營業人之責任，但不
    影響其與出名營業人間之隱名合夥關係。」最高法院73年度
    台上字第1638號判決可資參照，是告訴人雖有對外為鴻緣禮
    儀社招攬業務，但既非基於負責人之身分，自無影響其與被
    告間隱名合夥法律關係，不因而轉變為一般合夥關係明甚。
    又查，隱名合夥人依民法第706 條規定，對於合夥事業本有
    監督權，得查閱合夥之賬簿，並檢查其事務及財產之狀況，
    近似與一般合夥中合夥人之事務檢查權，自難據告訴人曾經
    翻閱鴻緣禮儀社帳簿之行為，逕予認定係一般合夥人執行業
    務之行為。揆諸上揭說明，系爭冷氣機、傳真機、錄影機、
    攝影機等物，縱如證人甲○○所稱係合夥資金所購買云云（
    見原審卷第79頁），而屬合夥事業鴻緣禮儀社之財產，但如
    前所述，本件被告與與甲○○、郭泳寬3 人間，就合資經營
    殯葬業乙事，係屬隱名合夥，因而系爭冷氣機、傳真機、錄
    影機、攝影機等物於法律上仍應屬隱名合夥之出名營業人即
    被告單獨所有（法律上被告就是鴻緣禮儀社）。從而，縱令
    被告未事先徵得其他合夥人同意，取走上開物品，究與侵占
    他人所有物之要件不符，自無成立侵占罪之可言。此外，復
    查無其他積極證據足茲證明被告有何公訴人所指之侵占犯行
    ，其犯罪不能證明，自應為無罪之諭知。
貳、不受理部分:
一、公訴意旨以：乙○○於94年12月22日晚間11時許，在高雄市
    三民區○○街12號，搬走冷氣機、傳真機、錄影機、V8攝影
    機各1 台等物，甲○○見狀即予阻止，乙○○萌生毀損犯意
    ，當場將屬於合夥事業所有之骨灰罈5 個及壽衣3 套分別予
    以打破、剪破，致令不堪使用，足以生損害於合夥人甲○○
    及郭泳寬，案經甲○○告訴偵辦，因認被告乙○○另涉刑法
    第354 條之毀損罪嫌云云。
二、按犯罪之被害人，得為告訴；又刑法第352 條、第354 條至
    第356 條之罪，須告訴乃論，分別為刑事訴訟法第232 條及
    刑法第357 條所明定。
三、經查，公訴人所訴被告毀損上開物品為合夥事業鴻緣禮儀社
    所有，而鴻緣禮儀社為獨資商號，並登記被告為負責人，且
    被告與甲○○、郭泳寬等人間，就合夥事業為隱名合夥關係
    ，業經認定如前，則公訴人所稱被告毀損之物品所有權既屬
    被告，而刑法之毀損罪所保護法益著重於所有權之保護，則
    甲○○並非上開物品之所有權人，且僅係協助推展鴻緣禮儀
    社業務，所從事招攬客戶之事，亦與鴻緣禮儀社貨品管理無
    關，而鴻緣禮儀社之進貨事宜均由被告處理乙情，業據證人
    林麗雪證述如前，是甲○○並無上開物品之所有權或管領權
    人，即非毀損罪之犯罪直接被害人，其所提出之告訴即難謂
    合法，則就被告所涉毀損罪嫌部分既未經犯罪直接被害人合
    法提出告訴，此部分自屬欠缺追訴之要件，雖被告所毀損之
    物品，法律上應為被告所有，即與毀損罪毀損他人之物之構
    成要件不該當，惟程序審查應優先於實體審查，因經本院查
    明甲○○並非上開物品之所有權人，亦非有管領權之人，應
    認其並非因犯罪而直接被害之人，參照最高法院80年度第3
    次刑事庭會議意旨，就被告被訴毀損罪部分，應認欠缺合法
    告訴而不備訴追條件，逕為不受理判決之諭知。
參、本件所爭執之事項即在於系爭法律關係究為一般合夥或隱名
    合夥而已，而非出資或毀損之有無，因而告訴人所聲請調查
    之證據即證人李慧娟、王明及許建福等人，係就出資或毀損
    之有無為證明，核無必要，一併敘明。
肆、原審就被告被訴侵佔部分以不能證明被告有侵占犯行，而為
    被告無罪之諭知；另被訴毀損部分，以告訴人非犯罪之被害
    人而為公訴不受理，核無違誤；檢察官上訴意旨，猶執前詞
    ，指摘原判決不當，為無理由，應予駁回。
據上論斷，應依刑事訴訟法第368 條，判決如主文。
本案經檢察官陳國全到庭執行職務。
中　　華　　民　　國　　96　　年　　8 　　月　　31　　日
                  刑事第四庭    審判長法  官  蕭權閔
                                      法  官  陳吉雄
                                      法  官  吳進寶
以上正本證明與原本無異。
不得上訴。
中　　華　　民　　國　　96　　年　　8 　　月　　31　　日
                                      書記官  林佳蓉
